臺灣高等法院高雄分院民事判決
111年度上字第257號
上  訴  人  方亮智  
            鄭幃文  
共      同
訴訟代理人  李慶榮律師
            劉建畿律師
            林宜儒律師
            方文從  
上  訴  人  楊茂寅  
            方省君  
兼上列一人
訴訟代理人  方景正  

被 上訴 人  楊進基  
上列當事人間分割共有物事件，上訴人對於中華民國111年7月22
日臺灣橋頭地方法院108年度訴字第744號第一審判決提起上訴，
本院於111年11月16日言詞辯論終結，判決如下：
    主      文
原判決廢棄。
兩造共有坐落高雄市○○區○○段○○○地號土地，依如附表一及附圖
甲所示之方法分割。
方亮智、方省君、方景正、楊進基應分別補償鄭幃文、楊茂寅如
附表二所示之金額。
第一、二審訴訟費用由兩造按附表一原應有部分欄所示之比例負
擔。
    事實及理由
一、被上訴人楊進基起訴主張：坐落高雄市○○區○○段000地號面
    積1,653.42平方公尺土地（下稱系爭土地）為兩造所共有，
    應有部分如附表一原應有部分欄所示。系爭土地依使用目的
    並無不能分割之情形，共有人間亦未以契約訂有不分割之期
    限，惟分割方法迄不能協議決定，則伊得依民法第823條及
    第824條規定，請求裁判分割系爭土地。關於系爭土地之分
    割方法，伊主張依如附表一及附圖甲（即原判決附圖二）所
    示之方案為分割，並由共有人按鑑價結果互相補償等情，求
    為判決：兩造共有系爭土地准予分割。
二、上訴人方亮智、鄭幃文則以：系爭土地應依如附圖丙所示之
    方案為分割等語。上訴人楊茂寅、方省君、方景正則以：同
    意依楊進基主張之方案分割系爭土地等語。
三、原判決就系爭土地依如附表一及附圖甲所示之方案為分割，
    並命楊進基、方亮智、方景正、方省君分別補償楊茂寅新台
    幣（下同）153,481元、248,794元、43,451元、79,192元，
    及分別補償鄭幃文49,146元、79,667元、13,914元、25,358
    元。方亮智、鄭幃文不服，提起上訴，於本院聲明：㈠原判
    決廢棄。㈡系爭土地應依如附圖丙所示之方案為分割。楊茂
    寅、方省君、方景正陳稱：原判決之分割方法為適當，應駁
    回上訴。楊進基則聲明：上訴駁回。
四、按各共有人，除法令另有規定外，得隨時請求分割共有物。
    但因物之使用目的不能分割或訂有不分割之期限者，不在此
    限。分割之方法不能協議決定，或於協議決定後因消滅時效
    完成經共有人拒絕履行者，法院得因任何共有人之請求，命
    為下列分配：以原物分配於各共有人。但各共有人均受原
    物之分配顯有困難者，得將原物分配於部分共有人。原物
    分配顯有困難時，得變賣共有物，以價金分配於各共有人；
    或以原物之一部分分配於各共有人，他部分變賣，以價金分
    配於各共有人。以原物為分配時，如共有人中有未受分配，
    或不能按其應有部分受分配者，得以金錢補償之。以原物為
    分配時，因共有人之利益或其他必要情形，得就共有物之一
    部分仍維持共有。以原物為分配時，因共有人之利益或其他
    必要情形，得就共有物之一部分仍維持共有。民法第823條
    第1項、第824條第2至4項分別定有明文。本件系爭土地為兩
    造共有，係「高速公路岡山交流道附近特定區計畫」區域內
    之住宅區用地，各共有人之應有部分如附表一原應有部分欄
    所示，依系爭土地之使用目的，並無不能分割之情形，各共
    有人間亦未以契約訂有不分割之期限，惟其分割方法迄不能
    協議決定等情，為兩造所不爭執（見本院卷第133頁），並
    有土地登記謄本、土地使用分區證明書附卷可稽（見原審審
    訴字卷第17頁、證物卷一第230頁），則楊進基請求裁判分
    割系爭土地，於法自無不合，應予准許。
五、本件爭點為：系爭土地以何方法分割較為公平適當？本院判
    斷如下：
　㈠按共有物分割方法，法院應斟酌當事人之聲明，按共有物之
    性質、經濟效用及全體共有人之利益等，公平決之，且不受
    當事人主張之拘束（最高法院69年度台上字第3100號民事判
    決意旨參照）。經查：系爭土地上之地上物均未辦理所有權
    第一次登記，其自西南側起沿逆時鐘方向依序為：
　　⒈門牌號碼高雄市○○區○○路000號磚造蓋瓦平房（如附圖乙編
      號309⑸所示，其前為三合院之西側護龍，該三合院之正身
      屋頂已坍塌），未設立房屋稅籍，由楊茂寅作為倉庫使用
      。
　　⒉同路OOO號磚造蓋瓦平房（如附圖乙編號309⑷所示，其前為
      上開三合院之東側護龍），房屋稅納稅義務人為楊茂寅、
      楊進基，其東側另設有磚造蓋鐵皮建物（如附圖乙編號30
      9⑵所示）及遮雨棚（如附圖乙編號309⑶所示），均由楊茂
      寅、楊進基管理，無人居住。
　　⒊同路OOO號磚造蓋瓦平房（如附圖乙編號309⑹、⑺、⑻所示，
      為另一三合院），其東側部分之房屋稅納稅義務人為方省
      君、方景正，並由其等共同管理使用，現無人居住，其東
      側另設有圍牆；西側部分之房屋稅納稅義務人為方亮智之
      父方文從，與其西北側之鐵皮停車棚均由方文從管理使用
      ，方文從同意拆除其上開地上物。
　　上開事實，經兩造陳明在卷（見本院卷第131、第139頁頁）
    ，並有房屋稅稅籍資料、地籍圖資列印資料、照片附卷可稽
    （見本院卷第71至88、125頁、原審卷一第109至133頁），
    復經原審會同高雄市政府地政局岡山地政事務所測量員到場
    勘測屬實，製有勘驗筆錄及土地複丈成果圖在卷可憑（見原
    審卷第101至107、149頁）。
　㈡關於系爭土地之分割方法，本院斟酌：
　　⒈如附表一及附圖甲所示之方案，各共有人受分配之土地形
      狀均屬方整，土地位置與前揭土地使用情形大致吻合，而
      使楊茂寅、楊進基、方省君、方景正之地上物大部分得以
      保留（如原判決附圖二第2頁套圖所示），並與系爭土地
      先前南半部由楊茂寅、楊進基管理使用，北半部之東側由
      方省君、方景正管理使用，西側由方文從（為方亮智之父
      、鄭幃文之公公）之管理方式相符。
　　⒉⑴系爭土地與其南側之瓊招路間，有同段OOO地號國有住宅
        區用地相隔；與其東側之同段OOOOO地號國有人行步道
        用地間，亦有同段OOOOO地號國有住宅區用地相隔，二
        者相較，以往東通行之路徑較短。又系爭土地之東北側
        鄰地即同段OOO地號土地為道路用地，方亮智、鄭幃文
        、方省君、方景正均為該土地之共有人，該土地東側臨
        接之同段OOO、OOO地號土地亦均為道路用地，且現況即
        為往東通行之道路等情，有土地登記謄本、異動索引、
        地籍圖謄本、土地使用分區證明書、地籍圖資網路便民
        服務系統列印資料、土地使用分區查詢系統列印資料附
        卷可稽（見原審卷一第371至375頁、證物卷一第174、1
        86、308、310頁、本院卷第91、109、125、189頁）。
        而系爭土地南側之同段302地號土地上植有樹木，系爭
        土地現係以其東側之南北向水泥道路對外通聯等情，亦
        有地籍圖資網路便民服務系統列印資料、照片在卷可參
        （見原審證物卷一第174、182、188頁、本院卷第189頁
        ）。則如附表一及附圖甲所示之方案，除使方亮智、方
        省君受分配之土地得以直接面臨東北側之道路用地外，
        其將附圖甲編號309⑷部分土地作為通路、由兩造維持共
        有，亦使其餘共有人受分配之土地，均得利用之以往東
        通行。是以，方亮智、鄭幃文陳稱其等受分配之編號30
        9、309⑴部分土地為袋地云云，洵無可採。
　　　⑵按分割共有物之判決，兼有形成判決及給付判決之性質
        。以共有土地為原物分割之裁判，縱未宣示交付管業，
        但其內容實含有互為交付之意義，當事人仍得依強制執
        行法第131條第1項規定請求點交；而土地既應點交，則
        地上建物，依司法院院解字第3583號解釋，亦當然含有
        拆除效力在內，依強制執行法第125條準用第100條之法
        意推之，自可拆除房屋點交土地予分得之當事人（最高
        法院79年度台抗字第21號民事裁定意旨參照），且依民
        法第821條但書規定，就分割後仍維持共有之土地部分
        ，其共有人亦得請求將土地點交予該部分土地之全體共
        有人。本件兩造均陳明如系爭土地依附表一及附圖甲所
        示之方案為分割，願就附圖甲編號309⑷部分土地按原應
        有部分比例維持共有等語（見本院卷第199頁），堪認
        該部分土地作為通路使用，由兩造繼續維持共有，乃符
        合共有人之利益。而該部分土地既為兩造共有，任一共
        有人均得經由強制執行程序請求其他共有人點交該部分
        土地，將其地上物除去。是以，方亮智、鄭幃文陳稱於
        附圖甲編號309⑷部分土地之地上物未經拆除前，編號30
        9⑴部分土地即無法通行云云，僅屬強制執行之問題，不
        足以否定如附表一及附圖甲所示之方案。
　　⒊此外，各共有人受分配之土地價值與應有部分之價值不符
      者，已以金錢互相補償（詳下述），則系爭土地依如附表
      一及附圖甲所示之方案分割，堪稱公平適當。
　　⒋至於方亮智、鄭幃文主張系爭土地應依如附圖丙所示之方
      案分割，並聲請本院囑託地政機關據以繪製複丈成果圖，
      惟該方案並未就系爭土地之通行或指定建築線等問題提出
      較佳解方，且系爭土地上之地上物雖年代久遠，然非無保
      存得宜、仍堪使用之部分，有照片附卷可稽（見原審卷一
      第109、113、115、127），而附圖丙所示之方案與前揭系
      爭土地之使用情形相去甚遠，將致方省君、方景正、楊茂
      寅之房地異主，衍生紛爭甚鉅，而為其餘共有人所否定。
      是以，附圖丙所示之方案並非妥適，尚無可採，本院自無
      囑託地政機關據以繪製複丈成果圖之必要。
　㈢系爭土地依如附表一及附圖甲所示之方案分割後，因土地之
    位置、形狀不同，不能單憑受分配土地之面積以決定其價值
    。關於附圖甲各編號土地之價值，經原審囑託高雄市不動產
    估價師公會鑑定，由該公會推選不動產估價師林寶結承辦，
    其鑑定結果如附表一①、②欄所示，合計為50,244,368元等情
    ，有不動產估價報告書附卷可稽（見原審證物卷一）。本院
    審酌該報告書係領有不動產估價師證書之專業人士，考量一
    般因素、區域因素、個別因素、不動產市場概況及最有效使
    用分析等價格形成之主要因素，依不動產估價技術規則選定
    比較法及直接資本化法為估價方法，並前往現場勘查後所作
    成，其所為之價格評估應屬合理客觀，則該鑑定結果應屬可
    信。方亮智、鄭幃文並未提出證據證明上開鑑價程序或結果
    有何瑕疵或錯誤，則其執意認附圖甲編號309、309⑴部分土
    地為袋地，進而主張其受分配之土地價值應更低云云，自無
    可採。從而，依上開鑑價結果，以分割前原應有部分價值與
    分割後受分配土地價值相較，鄭幃文、楊茂寅應受補償之總
    金額分別為168,374元、525,203元，方亮智、方省君、方景
    正、楊進基應為補償之總金額分別為328,588元、104,715元
    、57,527元、202,747元（計算式見附表一欄），爰依此
    計算系爭土地分割後，兩造間應互相補償之金額如附表二所
    示。
六、綜上所述，楊進基依民法第823條第1項規定，請求判決分割
    系爭土地，應以依如附表一及附圖甲所示之方法分割，並由
    兩造按附表二互相補償為適當。原判決諭知之找補金額，固
    係基於不動產估價師之補充鑑定結果（見原審證物卷二第49
    頁），惟其就共有人單獨受分配之土地價值，與附圖甲編號
    309⑷部分土地之應有部分價值，並未採取一致之計算方式，
    復將附圖甲編號309⑷部分土地之單價每平方公尺30,755元（
    計算式：2,536,951÷82.49＝30,754.6，四捨五入至整數位）
    ，誤載為30,758元（見原審證物卷二第15頁），則其計算所
    得之互相補償結果，自有未洽。上訴意旨指摘原判決不當，
    求予廢棄改判，為有理由，爰由本院將原判決廢棄，改判如
    主文第2、3項所示。
七、據上論結，本件上訴為有理由，依民事訴訟法第450條、第7
    8條、第80條之1，判決如主文。
中　　華　　民　　國　　111 　年　　11　　月　　30　　日
                            民事第四庭   
                                審判長法  官  洪能超
                                      法  官  楊淑珍
                                      法  官  李珮妤
以上正本證明與原本無異。
如對本判決上訴，須於判決送達後20日內向本院提出上訴狀，其
未表明上訴理由者，應於上訴後20日內向本院提出上訴理由書（
均須按他造當事人之人數附繕本）。上訴時應提出委任律師或具
有律師資格之人之委任狀，並依附註條文規定辦理。如委任律師
提起上訴者，應一併繳納上訴審裁判費。
中　　華　　民　　國　　111 　年　　11　　月　　30　　日
                                      書記官  黃瀚陞
附註：
民事訴訟法第466條之1：
對於第二審判決上訴，上訴人應委任律師為訴訟代理人，但上訴
人或其法定代理人具有律師資格者，不在此限。
上訴人之配偶、三親等內之血親、二親等內之姻親，或上訴人為
法人、中央或地方機關時，其所屬專任人員具有律師資格並經法
院認適當者，亦得為第三審訴訟代理人。
第1項但書及第2項情形，應於提起上訴或委任時釋明之。